【裁判字號】    95,上訴,3821
【裁判日期】    951123
【裁判案由】    妨害自由等
【裁判全文】
臺灣高等法院刑事判決                95年度上訴字第3821號
上  訴  人  臺灣桃園地方法院檢察署檢察官
被      告  丁○○
            乙○○
共      同
選任辯護人  康勝男律師
被      告  丙○○
上列上訴人因被告等妨害自由等案件，不服臺灣桃園地方法院95
年度訴字第1355號，中華民國95年9月14日第一審判決（起訴案
號：臺灣桃園地方法院檢察署95年度偵字第1488號），提起上訴
，本院判決如下：
    主  文
上訴駁回。
    理  由
一、本件公訴意旨略以：被告丁○○與告訴人甲○○原係男女朋
    友關係，被告丁○○聲稱於民國91年至94年雙方交往期間，
    以信用卡刷卡或預借現金之方式，陸續借貸約新台幣（下同
    ）70萬元予告訴人甲○○，惟告訴人甲○○均分文未還。94
    年9月4日晚間6時30分許，被告丁○○與被告乙○○、丙○○等人基於恐嚇及傷害之犯意聯絡與行為分擔，至告訴人甲○○位於桃園縣龍潭鄉○○村○○街35巷8弄23號住處，以
    催討前開債務為由，要求告訴人甲○○還款，甲○○自始否
    認有向被告丁○○借款之事，被告乙○○及丙○○遂找8、9
    名姓名年籍不詳之人將告訴人甲○○拖至上開住處外之車庫
    ，準備將甲○○拖上車，限制其行動自由，並以「如果不還
    錢，就把你拖到山上殺掉及對你家人不利」等加害生命、身
    體之事恐嚇告訴人甲○○，使告訴人甲○○心生畏懼，致生
    危害於安全，告訴人甲○○迫於無奈便簽立事先由丁○○等
    人準備之空白本票面額10萬元1張、20萬元3張，共4張，計
    70萬元，甫簽完本票，被告丁○○等人竟共同基於傷害之犯
    意，由乙○○、丙○○以拳頭毆打告訴人甲○○頭部，致甲○○受有頭部鈍挫傷、鼻及上唇挫傷之傷害。案經被害人甲○○訴由桃園縣政府警察局平鎮分局報請臺灣桃園地方法院
    檢察署檢察官偵查後聲請簡易判決處刑。因認被告丁○○、
    乙○○、丙○○共同涉犯刑法第302條第1項、第305條、第
    277條第1項之妨害自由、恐嚇及傷害罪嫌。
二、按犯罪事實應依證據認定之，無證據不得認定犯罪事實。又
    不能證明被告犯罪者，應諭知無罪之判決。刑事訴訟法第15
    4條第2項、第301條第1項分別定有明文。又事實之認定，應
    憑證據，如未能發現相當證據，或證據不足以證明，自不能
    以推測或擬制之方法，為裁判基礎（最高法院40年台上字第
    86號判例參照）；而告訴人之告訴，係以使被告受刑事訴追
    為目的，是其陳述是否與事實相符，仍應調查其他證據以資
    審認（同院52年台上字第1300號判例參照）。且認定犯罪事
    實所憑之證據，雖不以直接證據為限，間接證據亦包括在內
    ，然而無論直接證據或間接證據，其為訴訟上之證明，須於
    通常一般之人均不致有所懷疑，而得確信其為真實之程度者
    ，始得據為有罪之認定，倘其證明尚未達到此一程度，而有
    合理之懷疑存在而無從使事實審法院得有罪之確信時，即應
    由法院為諭知被告無罪之判決（同院76年台上字第4986號判
    例參照）。
三、公訴意旨認被告丁○○、乙○○、丙○○三人涉犯上開罪名
    ，係以被告三人於警、偵訊之供述、告訴人甲○○之證詞、
    國軍桃園總醫院附設民眾診療服務處診斷證明書、丁○○匯
    豐銀行信用卡帳單、國泰世華商業銀行債務清償證明書、台
    新國際商業銀行債務清償證明書、萬泰商業銀行清償證明書
    等各一份，為其主要論據。訊據被告丁○○、乙○○、丙○○均堅決否認有公訴人所指之上開犯行，一致辯稱：被告丁○○與告訴人甲○○原為男女朋友關係，交往期間告訴人甲○○曾以各種理由向被告丁○○借款，案發當日係告訴人甲○○約被告丁○○前往其住處商討債務問題，被告丁○○係
    由其父母黃清田、郭秋花及其二名舅舅即被告乙○○、丙○○陪同前往告訴人甲○○住處，告訴人甲○○開門讓渠等五
    人進入屋內客廳，之後被告丁○○與告訴人甲○○對於債務
    之金額爭執不下，被告乙○○遂提議告訴人甲○○償還被告
    丁○○70萬元，或者告訴人甲○○無庸償還70萬元，但須娶
    被告丁○○之建議，經告訴人甲○○表示其寧願還錢，即由
    告訴人甲○○簽發4紙本票交付，渠等即離去告訴人甲○○
    住處，整個協商過程平和，並無告訴人甲○○所稱遭恐嚇、
    傷害及妨害自由之行為等語。
四、經查，被告丁○○與告訴人甲○○原係男女朋友關係，其後
    兩人分手，94年9月4日下午6時30分許，被告丁○○偕同其
    父母黃清田、郭秋花及其舅即被告乙○○、丙○○等5人，
    一同前住告訴人甲○○位於桃園縣龍潭鄉○○街35巷8弄23
    號住處協商債務，經被告丁○○與告訴人甲○○討論後，被
    告丁○○主張金額為80餘萬元，告訴人甲○○稱只有60餘萬
    元，雙方僵持不下，此時被告乙○○遂建議以70萬元和解，
    並問告訴人甲○○如何清償，告訴人甲○○稱沒錢，僅能以
    每月5000元分期償還，被告乙○○則又稱70萬元可以不用還
    ，只要娶丁○○即可，告訴人甲○○稱其要還錢，被告乙○○則稱分4期償還，並由告訴人甲○○簽發4紙本票交付等情
    ，業據被告丁○○、乙○○、丙○○於原審審理時經分離審
    判及隔離訊問時分別證述在卷。證人丁○○證稱：認識甲○○，94年9月4日案發當日有至甲○○住處，因前幾天甲○○
    打伊行動電話要伊去他家談還錢的事情，所以伊才去甲○○
    住處，是去談還錢的方式，伊認為甲○○有誠意還錢，當日
    伊係下午6點半至甲○○家，因伊與甲○○交往的事，伊有
    告訴父母並說甲○○約伊至其住處談還錢的事，伊父母知道
    之後很生氣，不相信甲○○會還錢，認為如果會還錢早就還
    了，不會拖到現在，伊父母問甲○○的父母是否會在家，伊
    在電話中有問甲○○，甲○○說會。之後伊就照約定時間前
    往。在案發之前，伊曾經帶伊父母去過甲○○住處，有找到
    甲○○的父母，但是沒有見到甲○○本人。2位舅舅乙○○
    、丙○○可能是怕伊和父母去會要不到錢，所以要去幫忙。
    當天5個人到甲○○家，甲○○開門讓伊5人都進去，當天是
    乙○○開車載渠等去的。進入屋內渠等坐在沙發上，甲○○
    去泡茶，沒有見到甲○○的父母，渠等5人坐下來後，伊就
    跟甲○○說他一共欠伊80多萬元，甲○○不承認，兩個人有
    爭執，甲○○只承認有5、60萬元，後來伊大舅乙○○才出
    來說不然就以70萬元解決。甲○○說他沒辦法還這麼多錢，
    伊大舅乙○○就說有兩個辦法，第一個就是那錢當作嫁粧，
    第二個就是簽本票，甲○○選擇簽本票，剛好伊小舅丙○○
    有本票就拿給甲○○簽，第一張簽10萬元，其餘三張都是簽
    20萬元，簽本票的過程很平和，甲○○簽完後渠等就走了，
    過程很平和，乙○○並沒有對甲○○說要把他帶到山上，並
    對他的家人不利，也沒有逼甲○○簽本票等語（見原審95年
    訴字第1355號卷95年8月17日審判筆錄）。證人乙○○證稱
    ：伊是做便當生意的，只作中餐，因之前伊姊郭秋花告訴伊
    丁○○被騙一百多萬，而且還被人家睡，所以94年9月4日伊
    才會陪同丁○○、黃清田、郭秋花、丙○○到甲○○家，甲○○之前已經約伊姐夫三次，第一次伊剛好在伊姐夫家，伊
    和姐夫及丁○○去甲○○家，但是他家沒有人在，第二次伊
    和姐夫及丁○○再去甲○○家，但是只有甲○○的姐姐在家
    ，伊姐夫有將事情原委告訴甲○○的姐姐，第三次就是9月4
    日那次，三次都是伊姐夫開車去的，因為伊不知道甲○○家
    在何處。案發當天係丁○○、黃清田、郭秋花、丙○○及伊
    共5個人去甲○○家，開1台車去，是甲○○開門讓渠等進入
    屋內，進到屋內後，伊姊夫與甲○○談，伊和丙○○站在客
    廳，伊姊夫和甲○○約說了20至30分鐘，丁○○說他有紀錄
    的是80多萬元，但是甲○○只承認68萬元，他們二人爭執不
    下，伊就說這樣爭執沒有用，那以70萬元解決，伊就說也可
    以不用還錢，但是要娶伊外甥女，甲○○就說他不要娶，他
    要還錢，我就說如何還錢，但他說沒有錢，我就說那麼第1
    個月還10萬元，之後2個月每個月各還20萬元，甲○○就答
    應，但伊說口說無憑，正好伊弟弟丙○○是作裝潢口袋有本
    票，就拿出來簽，但是當時沒有印泥，甲○○就說他二樓有
    印泥，就上樓去拿。伊當時說話的音量有稍微大一點；伊在
    甲○○住處停留不會超過1小時，伊在現場並無對甲○○說
    要把他拖到山上殺掉，且要對他家人不利，整個過程都很平
    和，因為甲○○說他要還錢等語（見同上卷審判期日筆錄）
    。證人丙○○證稱：伊是做木工的，伊知道外甥女丁○○與
    甲○○的事，94年9月4日才會去甲○○家，是伊大哥乙○○
    、大姐郭秋花跟伊姊夫黃清田要伊去的，伊大哥開車載伊、
    大姐、姐夫、丁○○一起去，伊是到伊大哥的車內去拿伊放
    在車內皮包內的本票的，當天不是專程帶本票過去的，伊大
    哥乙○○有對甲○○說金額有爭執，就以70萬元解決，甲○○也可以選擇不還錢，但是要娶丁○○；伊大哥乙○○和甲○○在談時，只是談，沒有生氣，講話後來有大聲，因為甲○○說1個月只要還5000元，伊大哥有生氣，就說那就娶我
    外甥女，但是甲○○不要，乙○○沒有打甲○○，不知道甲○○為何說只有說乙○○打他等語（見同上卷審判期日筆錄
    ）。
五、證人丁○○、乙○○、丙○○彼此間雖具有甥舅、兄弟關係
    ，然證人丁○○、乙○○、丙○○經原審隔離訊問，對於案
    發當日為何與被告丁○○之父母黃清田、郭秋花前住告訴人
    甲○○住處？在告訴人甲○○住處協商之經過？及告訴人甲○○為何簽發4紙本票之過程？彼此證述之情節大致相符，
    且與渠等在警詢、偵查時之供述內容一致，雖證人丁○○、
    乙○○、丙○○對於案發當日究係由何人開車前往？何人與
    告訴人甲○○商談？本票係由何處取出？彼此證述或有不一
    之情，然本案發生時間距離證人作證時已相隔近一年，就案
    發當時之細節部分有遺忘或記憶不清之情，恆屬常情，且證
    人丁○○、乙○○亦均證稱曾三次前往告訴人甲○○住處，
    在此同質性干擾之情形下，對於第3次即94年9月4日案發當
    日究係何人駕車前往告訴人甲○○住處，記憶不清即有可能
    ，不能因證人丁○○、乙○○、丙○○彼此就細節部分證述
    不符，即認渠等證詞全無可採，且再參以證人即被告丁○○
    之父母黃清田、郭秋花經原審隔離訊問後，證人黃清田證稱
    ：94年9月4日晚上6時30分許有至桃園縣龍潭鄉○○街35巷8
    弄23號甲○○的住處，是和伊太太、女兒及伊太太的2個弟
    弟一起去，是前幾天和甲○○的媽媽說好的，渠等去時問甲○○說你媽媽在不在，他說他自己可以處理，甲○○騙伊女
    兒的錢，伊去甲○○家是要和甲○○及母親對質，因為甲○○的母親不相信其兒子騙伊女兒的錢，當天係伊按電鈴，甲○○出來開門的，甲○○的住處是透天的，渠等5人均有進
    去甲○○的住處，進去後一開始是伊女兒和甲○○談，之後
    是乙○○和甲○○談，但是甲○○一開始不認帳，之後才認
    帳，是乙○○說不要70萬元，也不要80萬元，只要你娶我外
    甥女就好，但是甲○○說不要，他要還錢，後來就簽本票，
    一張10萬元，3張20萬元，大家是和解，不知道為何後來告
    我們恐嚇，當天確定只有5個人去，根本沒有人對甲○○說
    如果不還錢，就要把他拖到山上殺掉並要對他的家人不利的
    話，是甲○○他自己同意簽立本票的，乙○○、丙○○沒無
    打甲○○，簽本票和解後，渠等就離開甲○○住處等語（見
    原法院95年桃簡字第477號卷第17頁至第19頁）。證人郭秋
    花證稱：94年9月4日晚上6時30分許有到桃園縣龍潭鄉○○
    街35巷8弄23號甲○○的住處，是因甲○○說要還錢才去的
    ，當天有伊2個弟弟、伊女兒及伊先生共5個人去，有進去甲○○的住處，是甲○○要渠等進去的，甲○○的家是透天的
    ，當天只有見到甲○○，當天都是乙○○和甲○○談，一開
    始進去時，是丁○○先說他借80多萬元，甲○○說他只有借
    60多萬元，乙○○才說不要說70多萬，80多萬，只要你願意
    娶丁○○，錢就不要還，但是甲○○說他要還錢，伊都沒有
    說什麼，只有說錢還伊就好。當天是開車去的，甲○○家有
    車庫，伊車子沒有停進去，乙○○和甲○○談判的過程並沒
    有聽到乙○○或者丙○○說要把甲○○拖到山上殺掉，乙○○、丙○○根本沒有打甲○○，不知為何甲○○會受傷，甲○○什麼話都編的出來等語（見同上卷第20頁至第22頁），
    渠等證述之內容亦大致與被告丁○○、乙○○、丙○○相符
    ，足證被告丁○○、乙○○、丙○○之供述，非無可採信。
六、告訴人甲○○於94年9月4日22時8分前往國軍桃園總醫院就
    診驗傷，經醫師診斷受有「頭部鈍挫傷、鼻及上唇挫傷」等
    傷害，有診斷證明書一份在卷可稽，並經原審向上開醫院調
    取告訴人甲○○就診之病歷資料一份互核相符，告訴人甲○○受有如診斷證明書上所載傷情乙節，固屬實情。又告訴人
    甲○○於本件審理時到庭證述：案發前數日被告丁○○有打
    電話約好要和其父母至伊住處商談債務解決方法，當天係被
    告丁○○、丁○○父母及一名自稱丁○○母舅之男子共4人
    先進入伊住處，渠等進屋後，被告丁○○拿出其向銀行借錢
    的現金卡、信用卡給伊看，說這是伊向其借的款項，因伊否
    認借款，此時坐於伊左手邊該自稱丁○○母舅之人即打伊並
    撥打電話，被告丁○○之父即去開門，之後有約8、9人進入
    屋內要伊簽本票，伊不肯簽，那群人就說要把伊帶走，伊被
    帶到屋外車庫，那群人警告伊說如不簽本票就要把伊拖去山
    上，丁○○和其父母及舅舅有一起走到車庫，丁○○有叫他
    們不要拖伊出去，在車庫時伊沒有再被打，伊沒辦法才答應
    簽本票，之後再進入屋內，本票是那群人帶來的，上面的金
    額及日期是伊填載的，被告乙○○係第2批和那群人一起進
    入屋內的人，伊並沒有看到被告丙○○，伊當日晚上是由伊
    父母陪同至住處附近之國軍桃園總醫院就醫。伊服兵役時，
    伊姊曾告訴伊丁○○有去過伊住處。9月4日當天進入伊住處
    的人是分2批進入，一開始是4個人，後面加起來有十幾個人
    ，因當時對方人多，所以有人把伊拖出去時伊都沒有喊叫，
    丁○○進入伊住處時有拿出向銀行辦的卡，問是不是伊花的
    ，和伊爭論借錢的金額，伊說沒有，丁○○的舅舅就打伊，
    打伊的人不是被告乙○○、丙○○，乙○○是跟著那群人進
    到伊住處，乙○○只叫伊簽本票。伊是在屋外時答應還錢，
    但並沒有答應1個月要還五千元，簽本票所用的印泥是那一
    群人中的一個人帶來的。乙○○就是要伊簽本票。乙○○沒
    有說要殺掉伊。在談判的過程中，乙○○有說只要娶丁○○
    ，錢就可以不用還，伊說伊寧可還錢，那是伊被逼了以後才
    這樣說等語（見原審95年訴字第1355號卷95年8月31日審判
    筆錄）。然查：(一)依告訴人甲○○證述內容，被告丙○○於
    案發當時並未在場，顯然與本案無關，然被告丙○○卻於警
    詢時即坦承有與被告丁○○等一同前往，顯與常情不合。(二)
    告訴人甲○○證稱被告丁○○與其父母及另一自稱母舅之人
    ，四人先進入其住處，因其否認債務，該自稱母舅之人即打
    伊並撥打電話，被告丁○○之父即開門，隨即有8、9人衝入
    屋內將其拖出屋外車庫，揚言如不簽本票即要將其拖至山上
    並對其家人不利云云，然如告訴人甲○○所言屬實，則被告
    丁○○、乙○○、丙○○，連同被告丁○○之父母黃清田、
    郭秋花及告訴人甲○○所指之8、9人，渠等前往告訴人甲○○住處之目的如僅係欲強令告訴人甲○○簽發本票，則在渠
    等「衝入屋內」後，在屋內即可以各種方式強令告訴人甲○○簽發本票，何須將告訴人甲○○拖出屋外，不僅徒增勞費
    ，且亦易為人發覺？(三)告訴人甲○○住處鄰右均有鄰居，惟
    案發當時甲○○突遭不詳之人拖出屋外時並無呼救等情，業
    據告訴人甲○○證述在卷，惟告訴人甲○○如確曾為人毆打
    ，並遭8、9人強力拖出屋外欲將其帶往山上不利，值此危急
    情景，告訴人甲○○為求生存並圖脫困，理應呼救，豈會任
    人拖帶而無何自救措施？告訴人甲○○指其遭8、9人拖至屋
    外車庫出言恐嚇云云，顯有可疑。(四)告訴人甲○○證稱第一
    次與被告丁○○進入屋內之該自稱被告丁○○母舅之人，並
    非被告乙○○、丙○○等語，惟被告丁○○僅被告乙○○、
    丙○○二名舅舅，已據丁○○、乙○○、丙○○及郭秋花陳
    述在卷，告訴人甲○○指訴毆打伊者，為另一被告丁○○之
    舅舅云云，與事實不符。
七、檢察官上訴意旨固指(一)告訴人於案發時間，與被告等人在屋
    內推託相互理論，所耗時間非短，致使被告等人，心生不滿
    ，致發生衝突，因而被告等人打電話招徠同夥之不詳人士達
    8、9人之多進入屋內，並將告訴人拖往屋外，以此強制力威
    嚇告訴人而達到迫使告訴人簽發票據之目的，原審以被告等
    前往告訴人住處之目的如僅係欲達強令告訴人簽發本票，則
    在渠等「衝入屋內」後，在屋內即可以各種方式強令告訴人
    簽發本票，何須將告訴人拖出屋外，不僅徒增勞費，且亦易
    為人發覺為被告無罪之論據，尚難令人折服。(二)現代社會，
    左鄰右舍相不往來，以為常態，告訴人豈能信賴，而告訴人
    之鄰居，與告訴人住處有一段距離，此為告訴人在原審所自
    陳，則縱使告訴人遭強制押往屋外後大聲呼喊，鄰人亦難聞
    得其呼叫聲，原審以告訴人如確曾為人歐打，並遭8、9人強
    力拖出屋外欲將帶往山上不利，值此危急情景，告訴人為求
    生存並圖脫困，理應呼救，豈會任人拖帶而無何自救措施一
    節與事實尚難相符等情，惟查：告訴人甲○○在原審結稱打
    伊之人並非被告乙○○、丙○○二人，以及被告丁○○及其
    母並叫自稱是丁○○舅舅的人不要打等語（見原審卷第75頁
    、第85頁），足見告訴人縱稱伊被自稱丁○○舅舅的人歐打
    ，顯係該人臨時起意，而非與被告等3人事前具有犯意之聯
    絡，又據告訴人在原審另證稱：他帶來的母舅就先打我，他
    的舅舅打電話，他的父親出去開門，就有一群人衝進來等情
    （見原審卷第75頁），然其在警訊中卻稱：丁○○與其父、
    母親及舅舅至我家中拿一張信用卡帳單（金額新臺幣80幾萬
    ）硬說是我跟他借的錢要我還錢，當時我說沒有，結果自稱
    是他父親就開門出去，自稱其舅舅的就開始打電話叫朋友來
    ，等到7、8個朋友來時該群人就對我說到底要不要還錢，我
    就回答說不是我借的，我不可能還錢的，結果該群人就把我
    拖到我家外面車庫，準備把我拖上車，並揚言說我如果不還
    錢的話就要把我拖到山上殺掉及要對我家人不利，後來我才
    說要還他錢，自稱其舅舅的就把我拖進我家屋內要我簽本票
    新臺幣70萬元，然後其舅舅就對我說年青人你不是很屌不還
    錢嗎？後來就開始打我，在旁的人就在旁邊大吼大叫我還錢
    ，然後我逼不得已才簽下本票新臺幣70萬元等情（見偵字第
    1488號卷第25頁），兩相對照其先後所供，一稱被告丁○○
    舅舅的先打伊，丁○○的父親才去開門讓7、8人衝進來，一
    稱丁○○的父親去開門讓7、8人衝進來，要逼其還錢，自稱
    舅舅的人才打伊，其他人在房大吼大叫，先後所供其被打之
    時間已不相符，況其在原稱更稱：我看到他們時，他們是從
    我家旁邊的巷子走過來，在他們按電鈴之前，我有從我家二
    樓看到他們從我家旁邊巷子走過來等語（見原審卷74頁），
    依告訴人所稱所謂他們係指被告丁○○及其父母與自稱丁○○舅舅打伊之人共4人，然被告等3人均一直堅稱進告訴人之
    家共5人即被告3人及丁○○父母共5人，並無所謂另有自稱
    丁○○舅舅之另外一人，且依告訴人所供伊在其家二樓亦僅
    看到所謂其稱之4人，並未看到其他之人，且又稱自舅舅的
    人打電話，丁○○的父親去門開一群人就衝進來云云，則依
    其所供該一群人顯然與被告丁○○及其父母一起到告訴人住
    處且在告訴人住處門外等候，否則何能自稱丁○○舅舅之人
    打電話之際，丁○○之父親前去開門時，該一群人立即衝進
    告訴人家，則告訴人在其家二樓何以未看見另一群人已與常
    情有違，則告訴人所證另有一群人衝進其家將其拖出門外加
    以恐嚇並迫其開立本票，已屬可疑，難執為被告等有罪之依
    據。
八、綜上所述，查無積極證據足以證明被告等有如公訴意旨所指
    犯行，因此原審以不能證明被告等犯罪而為無罪之諭知核無
    不合，檢察官上訴意旨指摘原判決不當為無理由，上訴應予
    駁回。
據上論斷，應依刑事訴訟法第368條，判決如主文。
本案經檢察官李良忠到庭執行職務。
中    華    民    國    95    年    11    月    23    日
                  刑事第三庭  審判長法  官  許國宏
                                    法  官  許增男
                                    法  官  陳祐治
以上正本證明與原本無異。
檢察官如不服本判決，應於收受送達後十日內向本院提出上訴書
狀，其未敘述上訴之理由者並得於提起上訴後十日內向本院補提
理由書（均須按他造當事人之人數附繕本）。
                                    書記官  鄒賢英
中    華    民    國    95    年    11    月    24    日


司法院資訊處製作；財團法人民間司法改革基金會備份。
